【裁判字號】    97,保險,7
【裁判日期】    970731
【裁判案由】    給付保險金
【裁判全文】
臺灣臺中地方法院民事判決               97年度保險字第7號
原      告  甲○○
訴訟代理人  龔正文  律師
複代理人    陳宏盈  律師
            丙○○
                        樓之1.
被      告  國際紐約人壽保險股份有限公司
法定代理人  丁○○
訴訟代理人  蘇顯騰  律師
上列當事人間請求給付保險金事件，本院於民國97年7月17日言
詞辯論終結，判決如下：
    主      文
原告之訴及假執行之聲請均駁回。
訴訟費用由原告負擔。
    事實及理由
一、按當事人得以合意定第一審管轄法院。但以關於由一定法律
    關係而生之訴訟為限。前項合意，應以文書證之。民事訴訟
    法第24條定有明文，本件依兩造間簽立之「紐約人壽人身傷
    害保險附約」（以下簡稱系爭保險契約）條款第27條約定，
    因該附約涉訟時，約定以要保人住所所在地方法院為管轄法
    院，有保險契約影本1件附卷可憑。本件要保人即原告之住
    所位於本院轄區之台中市，依前開規定，本院自有管轄權，
    合先敘明。
二、原告主張：其於民國（下同）87年1月15日以其子乙○○為
    被保險人，向被告投保系爭保險契約，約定意外死亡之保險
    金額為新臺幣（下同）100萬元，並以原告為受益人。嗣後
    乙○○於95年2月24日凌晨，因意外事故引發農藥中毒，進
    而呼吸衰竭而死亡，而根據台灣花蓮地方法院檢察署相驗屍
    體證明書記載乙○○死亡方式為不詳，並非故意行為致死亡
    ，而證人林寶琴於警方詢問時亦稱：沒看到乙○○飲下農藥
    等語，被告復未能舉證證明乙○○係自殺行為，故被告自應
    負保險理賠責任，經原告向被告請求保險理賠，被告拒絕理
    賠意外死亡之保險金。爰依系爭保險契約之法律關係提起本
    訴訴訟等語。並聲明：(一)被告應給付原告100萬元，及自96
    年8月1日起至清償日止，按年息百分之10計算之利息；(二)願
    供擔保，請准宣告假執行。
三、被告則否認乙○○係誤飲農藥中毒死亡，並以：乙○○之死
    亡，經被告查證，發現乙○○於95年12月23日上午8時許一
    人單獨至其友人即訴外人林寶琴家中，因法院案件而心情不
    佳，並於11時許，與訴外人即另名友人綽號「阿齊」在林寶
    琴家門外喝酒，中午1時30分乙○○並外出買酒，歸來後僅
    其一人在屋外喝酒，約下午3時，林寶琴在屋內忽聞乙○○
    呼喊，林寶琴外出察看時，即看到乙○○倒地，腳邊有1瓶
    「巴拉刈」（paraguat）農藥，嘴邊尚有濃濃之農藥味，乙
    ○○經送財團法人佛教慈濟綜合醫院（以下簡稱慈濟醫院）
    急救，依醫院病歷記載，其入院主要診斷為Paraquat intox
    ication（400ml）即巴拉刈中毒，400毫升，出院主要診斷
    為Paraqat intoxication with multiorgan failu re（即
    巴拉刈中毒具有多器管衰竭），在體檢發現欄記載：於加護
    病房（ICU）大約有400C.C.呈綠色之液體從鼻胃管（NG tub
    e）被汲出，在檢查紀錄欄記載：鏡檢、尿糞檢驗/V Paraqa
    t Strong pos（即巴拉刈強劑量）等情，又由證人林寶琴於
    95年2月24日在警察局及檢察官證述內容，足資證明乙○○
    係因法院案件，心情不佳，自行買回農藥，為喝農藥還向林
    寶琴借碗使用，即由其胃部吸出約有400C.C.之巴拉刈劑量
    ，縱摻有酒精，其劑量仍多，如係誤飲，劑量不可能如此之
    多，故乙○○係有輕生念頭，並故意喝農藥自殺之情事，非
    屬意外，則依系爭保險契約第9條第1項第1款除外責任則約
    定，被保險人因其故意行為致成死亡時，被告不負給付保險
    金之責任等語資為抗辯。並聲明：(一)駁回原告之訴及假執行
    之聲請；(二)如受不利判決，願供擔保請准宣告免為假執行。
四、兩造不爭執之事實：
（一）原告於87年1月15日以其子乙○○為被保險人，向被告投
      保系爭保險契約，約定意外死亡之保險金額為100萬元，
      並以原告為受益人。
（二）被保險人乙○○於95年2月23日因農藥中毒，經送慈濟醫
      院急救，於翌（24）日因呼吸衰竭導致死亡。
（三）系爭保險契約第9條第1項第1款除外責任約定，被保險人
      因其故意行為致成死亡時，被告不負給付保險金之責任。
五、得心證之理由：
（一）原告主張乙○○之死亡係出於意外，而被告則抗辯乙○○
      之死亡係屬自殺，是本件兩造所爭執之處，應在於乙○○
      究係誤飲農藥中毒死亡（意外）？抑或故飲農藥中毒死亡
      ，而有系爭保險契約第9條第1款之除外責任？
（二）查乙○○於95年2月23日經送慈濟醫院急救，根據醫院病
      歷記載：其入院主要診斷為「Paraqat intoxication（
      400ml）」，次要診斷為「Acute renal failure」，出院
      診斷1為「Paraqat intoxication with multiorgan fail
      ure」；診斷2為「Alcohol drinking」。體檢發現為「At
      ICU,about 400C.C. of greenish fluid was aspirated
      from NG tube」。檢查紀錄欄為「鏡檢、尿糞檢驗/V Par
      aqat 095/02/23 22:42 Strong pos」等情，此有慈濟醫
      院病歷資料1份附卷可稽，則由前開病歷記載內容觀之，
      被告所辯：乙○○當時喝入之Paraqat（巴拉刈）劑量不
      少，約有400C.C.，不可能係誤飲等情，應屬事實；再者
      ，根據證人林寶琴於95年3月24日在警察局警員詢問時證
      稱：「（問：乙○○於何時到你家裡？與何人？到你家做
      何事？）於95年2月23日上午8時許一個人到我家裡，到我
      家時口中一直唸著法院執行命令的事情，並一直說心情不
      好，且一直唸『不知道怎麼辦才好』之語。並說要喝酒」
      、「（問：陳男與何人在何處飲酒？）他是與朋友（阿齊
      ）在我家門外邊一起喝酒的，當時約是11時許，於13時30
      分乙○○向阿齊借500元，說要買酒，正好賴興旺也到我
      家，他就叫賴興旺載他去買酒，當乙○○回來時，我正在
      家裡面，不知道他是何時到的，他只在屋外面大喊說『我
      買酒回來了』，但我並不知他實際上是買了什麼回來。當
      阿齊進入家裡面與我們玩麻將時，他仍然一個人在屋外發
      酒瘋，一直嚷著法院的事情，我見他已經酒醉了，也勸他
      回家休息，但他還是在咆哮吵鬧，所以我們就都沒有理他
      」、「（問：你有無見乙○○飲下農藥？何種農藥？）沒
      有看到，他有跟我要一個碗，我問他要做何用，他不講話
      ，我以為他是要吃飯，但誰知道他是喝農藥」、「（問：
      你是如何發現乙○○有異狀？發現後如何處置？）他在外
      面一直叫著我，我就到外面看他是什麼事時，就看到他腳
      旁邊有1瓶巴拉刈農藥，且嘴邊有濃濃的農藥味，我就叫
      喚他，他只是流著口水，我緊張，就叫我女兒去叫他父母
      親來，也跟我三女兒說去叫救護車。救護車到時，就直接
      送到慈濟醫院急救了」、「（問：你與陳男相識多久？平
      時有無怨隙？）89年搬來時就認識了，沒有怨隙」等語，
      證人林寶琴於95年3月24日在檢察官訊問時亦證稱：「（
      問：昨天妳有無死者（乙○○）一起喝酒？）沒有，是他
      跟他朋友在路邊喝酒」、「（問：死者生前如何發酒瘋？
      請詳述？）死者一直說，法院要對他強制執行，他一直哭
      ，一直鬧」、「（問：妳有無看到死者喝農藥？）沒有」
      、「（問：死者喝的農藥如何取得？）中午的時候，死者
      請他的朋友載他一起去買的」、「（問：妳發現死者時，
      當時情形如何？）他把農藥和米酒混著喝，因為農藥瓶放
      在他的腳邊，旁邊還有半瓶米酒和一個碗」、「（問：當
      時妳看到時，他有無向妳求救？）他叫我大姊，之後就倒
      地吐白沫了」等語，此經本院依被告聲請調閱台灣花蓮地
      方法院檢察署相驗卷宗查明屬實，並有警察局調查筆錄及
      檢察官訊問筆錄等影本在卷可證，則被告抗辯：乙○○係
      因心情不佳，而有輕生念頭，即自外買回農藥，並向林寶
      琴借碗飲農藥自殺等情，亦堪採信。是原告主張乙○○係
      因誤飲農藥中毒致死，尚與事實不符，洵不足取。
（三）復依系爭保險契約第3條約定，被保險人於系爭保險契約
      有效期間內，因遭受意外傷害事故，致其身體蒙受傷害而
      致成死亡時，被告依約給付保險金，而所謂「意外傷害事
      故」，指非由疾病引起之外來突發事故而言，本件乙○○
      係故飲農藥自殺而死亡，雖符合該條項約定所指之「意外
      傷害事故」，惟如係被保險人乙○○因其故意行為直接所
      致之死亡，則被告不負給付保險金之責任（即除外責任）
      ，系爭保險契約第9條第1項第1款亦有約定，則乙○○既
      係因故飲農藥自殺而死亡，自符合該條款除外責任之約定
      ，依約被告並無給付意外身故保險之保險金之義務。從而
      ，原告依系爭保險契約之法律關係，訴請被告給付100萬
      元，及自96年8月1日起至清償日止，按年息百分之10計算
      之利息，於法無據，應予駁回；又原告之訴既受敗訴判決
      ，其假執行之聲請即失所依附，應併予駁回。
六、本件事證已臻明確，兩造其餘攻擊防禦方法及舉證，經審酌
    後核與判決結果無影響，爰不逐一論述，附此敘明。
七、訴訟費用負擔之依據：民事訴訟法第78條。
中    華    民    國    97    年    7     月    31    日
                  民事第二庭    法  官  楊國精
正本係照原本作成。
如對本判決上訴，須於判決送達後20日內向本院提出上訴狀。
中    華    民    國    97    年    7     月    31    日
                                書記官


司法院資訊處製作；財團法人民間司法改革基金會備份。
